【裁判字號】    90,上訴,227
【裁判日期】    900320
【裁判案由】    違反臺灣地區與大陸地區人民關係條例
【裁判全文】
臺灣高等法院臺南分院刑事判決              九十年度上訴字第二二七號    Ｃ
      上  訴  人
      即  被  告  甲  ○  ○
右上訴人因違反台灣地區與大陸地區人民關係條例等案件，不服臺灣臺南地方法院八
十九年度訴字第八八八號中華民國      年    月      日第一審判決（起訴案號：
臺灣臺南地方法院檢察署八十八年度營偵字第一二一五號），提起上訴，本院判決如
左：
      主      文
原判決關於甲○○部分撤銷。
甲○○行使偽造私文書，足以生損害於公眾，處有期徒刑肆月，如易科罰金，以參佰
元折算壹日。緩刑貳年。
      事      實
一、甲○○以仲介大陸與台灣地區人民婚姻，及申請其入境台灣地區之代書業務為業
    ，明知大陸地區人民綽號「老秦」所介紹之不詳姓名之人所交付之費義斌與大陸
    人民秦能明之間，由大陸地區福建省福清市公證處出具之流水編號ＩＸＶ000
    00000號親屬關係公證書，係屬偽造，竟為使大陸地區人民秦能明非法進入
    台灣地區，向不知情之費義斌謊稱秦能明係其外孫，要辦理來台探病，使費義斌
    在大陸地區人民進入台灣地區旅行證申請書上簽名，並申請大陸地區人民進入台
    灣地區保證書、高雄榮民總醫院診斷證明書交予甲○○。甲○○則將上開文件委
    由不知情之劉進昌於八十八年五月六日持向內政部警政署入出境管理局（下簡稱
    入出境管理局），為該大陸人民秦能明申請來台探親。嗣經入出境管理局依海峽
    交流基金會轉大陸中國公證員協會通知該公證書用水印紙因失竊而作廢之函件，
    發覺該公證書係屬偽造而不准許秦能明來台申請案，而未遂，入出境管理局並函
    請台南縣學甲分局偵辦查知上情。
二、案經台南縣警察局學甲分局報告台灣台南地方法院檢察署檢察官偵查起訴。
    理      由
一、訊據上訴人即被告甲○○矢口否認有右揭犯行，並辯稱：該公證書是不認識的大
    陸人民委託伊帶回來，後來是費義斌委託伊代辦，診斷證明書及保證書均是費義
    斌自己去申請，伊不知該公證書是偽造的云云。經查：
（一）大陸地區福建省福清市公證處出具之流水編號ＩＸＶ00000000號親屬
      關係公證書，係屬偽造，業據中國公證員協會函海基會稱：安徽省某公證處發
      生其保管之公證書用水印紙於夜間被盜案，被盜之公證書用水印紙編號包括Ｉ
      ＸＶ00000000至00000000（包括本件公證書編號ＩＸＶ00
      000000），司法部有關部門已確定上述公證書用水印紙作廢等情，有該
      函影本附卷可按（見警卷第十四頁），已可認定。
（二）被告係以仲介大陸新娘並代為申請入境台灣地區之代書業務為業，對於申請大
      陸人士來台業務應甚知悉，其接受不詳姓名、年齡、住居所之男子交付來路不
      明之資料，對其內容本應存疑；又證人費義斌於警訊中證稱：「秦能明是我外
      孫是甲○○告訴我的，她叫我申請他來看看我，．．．秦能明的母親是費春英
      ，是我在大陸的情人」等語（見八十八年五月二十五日警訊筆錄）；又於偵查
      中稱：「我在大陸有結過婚，但我不知我老婆有生過孩子，但大概有懷孕，她
      叫什麼忘記了．．．」等語（見偵查卷第十六頁背面）；於原審調查中復證稱
      ：「（問：何時見過費春英？）沒有，我也沒有見過秦能明。（問：如何得知
      費春英是你女兒？）沒有人告訴我」，「以前的事我想不起來，我只知道我以
      前在大陸有女朋友，她有懷孕」，「（問：何時第一次聽到秦能明的名字？）
      甲○○拿公證書給我時告訴我有一個外孫叫秦能明」等語（見原審卷第三十二
      、三十三頁）。由其上證詞，可知證人費義斌對於其與秦能明間之關係交代不
      清，且前後所述不符，敘述時語多不肯定，其與秦能明之間是否確有親屬關係
      已令人滋疑。參諸被告甲○○既為費義斌仲介大陸新娘並代其申請來台，且係
      以此為業，對於申請大陸地區人民來台業務不能委為不熟悉，其對於費義斌與
      秦能明間之親屬關係為何，公證書之內容是否確係真實應向證人費義斌查明，
      並衡以被告甲○○於警訊中自承稱：「費義斌稱均無與大陸親友聯絡，不想為
      秦能明申請來台探病，經我告訴費（義斌）既然你外孫秦能明想來台灣遊玩，
      我們代書事務所可幫你代辦，並要費（義斌）至醫院開診斷證明書，費才簽委
      託書交由我們代書事務所代辦」等語（見警卷第十一頁正面），堪認被告應知
      其自大陸帶回來之公證書內容可疑，應係偽造，被告仍執以委託不知情之劉進
      昌辦理申請大陸人民秦能民來台，顯有行使偽造私文書之不確定故意，被告委
      為不知，實係卸責之詞，不堪採信。
（三）依「大陸地區人民申請進入台灣地區送件須知（探親三）－父母配偶子女來台
      探親」第三點雖規定，大陸地區人民申請進入台灣地區，所檢附大陸地區製作
      之文書（如公證書），主管機關認有查證之必要，得要求當事人送海基會驗證
      。然該規定僅係於有「必要」時「得」要求驗證，主管機關並非一定交由海基
      會驗證，雖有此規定仍不能據此認定被告甲○○無認識該公證書為偽造之事實
      。此外，並有該公證書、大陸地區人民進入台灣地區旅行證申請書、大陸地區
      人民進入台灣地區保證書、秦能明之大陸地區居民身分證在卷可稽。
    綜上所述，相互參證，故被告前開所辯，俱屬飾卸刑責之詞，應無可採。其事證
    明確，犯行堪以認定。
二、核被告甲○○所為，係違反台灣地區與大陸地區人民關係條例第十五條第一款之
    規定，應依同法第七十九條第三項、第一項之規定論處；被告另犯有刑法第二百
    十六條之行使偽造私文書罪（起訴書誤載為第一百十六條）。上開二罪間有方法
    結果之牽連關係，為牽連犯，應依刑法第五十五條後段之規定從一重之行使偽造
    私文書罪處斷。被告甲○○利用不知情之劉進昌辦理該申請案，為間接正犯。
三、原審予被告論科，固非無見，惟原判決認定被告係犯最重本刑為五年以下有期徒
    刑之上開罪，而處被告六月以下有期徒刑即有期徒刑五月之宣告，因未及適用修
    正後之刑法第四十一條之規定予以諭知易科罰金以三百元折算一日之標準，即有
    不妥。被告上訴意旨仍否認犯罪，雖不足採信，但原判決既有上述可議之處，無
    可維持，應由本院撤銷原判決關於甲○○部分而改判。又按刑法第四十一條業已
    於九十年一月十日修正公佈，於同年月十二日生效，其第一項規定：「犯最重本
    刑為五年以下有期徒刑之罪，而受六月以下有期徒刑或拘役之宣告，因身體、教
    育、職業或家庭之關係或因其他正當事由，執行顯有困難者，得以一元以上三元
    以下折算一日，易科罰金。但確因不執行所宣告之刑，難收矯正之效或難以維持
    法秩序者，不在此限。」；該修正條文之適用自較舊法有利於被告，且被告之犯
    罪行為乃在該條文修正前，依刑法第二條第一項前段之規定應適用較有利於被告
    之裁判時新法處斷。審酌被告犯罪之動機、目的、手段、所生危害、犯後態度等
    一切情狀，量處如主文第二項所示之刑，並諭知易科罰金以三百元折算一日之標
    準。又被告前未曾受有期徒刑以上刑之宣告，有台灣高等法院被告全國前案紀錄
    表在卷可憑，其經此教訓後，應知所警惕，信無再犯之虞，本院因認所宣告之刑
    以暫不執行為適當，併諭知緩刑二年，以勵自新。偽造之公證書雖為供被告犯罪
    所用之物，然既已遞交入出境管理局又未見發回被告，則並非被告所有之物，爰
    不予沒收。
四、公訴意旨另以：被告甲○○為使大陸人民秦能明得以來台，竟向費義斌謊稱該大
    陸人民秦能明係其外孫，取得費某之印章後，偽造大陸人民秦能明與費義斌親屬
    資料，另與大陸地區不詳姓名、年齡、住居所之人，共同偽造編號ＩＸＶ000
    00000號中國公證員協會公證書，因認被告甲○○涉有刑法第二百十四條之
    使公務員登載不實罪（起訴書誤載為第一百十四條）云云。惟查：被告甲○○大
    陸地區人民秦能明申請來台探親案，並未經入出境管理局核准，有法務部調查局
    台南縣調查站查證報告附於偵卷可按（見偵卷第二十三頁），因此該不實親屬關
    係並未登載於公文書上，被告並未有使公務員登載不實之犯行，而被告已提出該
    公證書據以申請，可認其已著手於使公務員登載不實之行為，然不遂，該條又不
    處罰未遂，其行為不罰。另該公證書並非我國公務員職務上製作之文書，故非公
    文書，應論以私文書，又該公證書雖為被告甲○○自大陸帶回，然卻查無任何證
    據足資證明該公證書係被告甲○○所偽造，亦不能證明其有與大陸地區不詳姓名
    之人士共同偽造；故實無證據足資證明被告甲○○有偽造該文書之犯行。而被告
    若構成該偽造文書之犯行，亦為行使之階段行為，將為行使行為所吸收而不另論
    罪，爰不另為無罪之諭知。
據上論斷，應依刑事訴訟法第三百六十九條第一項前段、第三百六十四條、第二百九
十九條第一項前段，台灣地區與大陸地區人民關係條例第七十九條第三項、第一項，
刑法第十一條前段、第二百十六條、第二百十條、第五十五條後段、修正後第四十一
條、第七十四條第一款，罰金罰鍰提高標準條例第二條，判決如主文。
本案經檢察官邱克斌 


司法院資訊處製作；財團法人民間司法改革基金會備份。
